臺灣高等法院民事判決
                                    102年度家上字第239號
上訴人    即
附帶被上訴人  蕭志鴻
訴 訟 代理人  涂惠民律師
被上訴人  即  
附 帶 上訴人  高銘琍

訴 訟 代理人  賴淑玲律師
上列當事人間因剩餘財產分配事件，蕭志鴻對於民國102年8月7
日臺灣士林地方法院第一審判決（101年度家訴字第115號）提起
上訴，高銘琍為附帶上訴，本院於103年6月17日言詞辯論終結，
判決如下：
    主  文
原判決關於命乙○○給付甲○○超過新臺幣壹佰貳拾貳萬玖仟捌
佰貳拾陸元本息部分，及該部分假執行之宣告，暨命乙○○負擔
訴訟費用之裁判均廢棄。
上開廢棄部分，甲○○在第一審之訴及假執行之聲請均駁回。
其餘上訴駁回。
附帶上訴駁回。
第一審訴訟費用關於命乙○○負擔部分，及第二審訴訟費用關於
上訴部分，由乙○○負擔分百分之二十九，餘由甲○○負擔。第
二審訴訟費用關於附帶上訴部分，由甲○○負擔。
    事實及理由
壹、程序方面
一、家事訴訟事件，除家事事件法別有規定者外，準用民事訴訟
    法之規定，此觀家事事件法第51條規定即明。而當事人對於
    第一審判決不服之程度，及應如何廢棄或變更之聲明，依民
    事訴訟法第441條第1項第3款規定，雖應表明於上訴狀。然
    其聲明之範圍，至第二審言詞辯論終結時為止，得擴張或變
    更之，此不特為理論所當然，即就同法於第二審程序未設與
    民事訴訟法第473條第1項同樣之規定，亦可推知。故當事人
    在上訴期間內提出之上訴狀，僅載明對於第一審判決一部不
    服，而在言詞辯論終結前，復對其他部分一併聲明不服者，
    應認其上訴聲明之範圍為已擴張（最高法院30年抗字第66號
    判例意旨參照）。又被上訴人於言詞辯論終結前，得為附帶
    上訴。民事訴訟法第460條第1項本文復有明定。由是而論，
    家事訴訟事件之附帶上訴聲明範圍，至第二審言詞辯論終結
    時為止，被上訴人仍得擴張或變更之，甚為明灼。
二、上訴人即附帶被上訴人乙○○（下稱乙○○）原上訴聲明為：㈠
    原判決主文第一項、第二項關於命乙○○給付被上訴人即附帶
    上訴人甲○○（下稱甲○○）新臺幣（以下未註明幣別者，均同
    ）355萬4496元本息部分，暨該部分假執行之宣告均廢棄。㈡
    上開廢棄部分，甲○○在第一審之訴及假執行之聲請均駁回（
    見本院卷第17頁）。嗣擴張上訴聲明為：㈠原判決主文第一
    項、第二項關於命乙○○給付甲○○420萬3894元本息部分，暨
    該部分假執行之宣告均廢棄。㈡上開廢棄部分，甲○○在第一
    審之訴及假執行之聲請均駁回（見本院卷第71頁、第151頁
    、第301頁）；甲○○原附帶上訴聲明為：㈠原判決關於駁回甲
    ○○下列第㈡項之訴部分及其假執行之聲請均廢棄。㈡乙○○應再
    給付甲○○199萬3550元，及其中79萬6106元自民國101年6月2
    8日起、其餘119萬7444元自102年2月24日起，均至清償日止
    ，按週年利率百分之五計算之利息（見本院卷第176頁）。
    嗣擴張附帶上訴聲明為：㈠原判決關於駁回甲○○下列第㈡項之
    訴部分及其假執行之聲請均廢棄。㈡乙○○應再給付甲○○241萬
    4906元，及其中79萬6106元自101年6月28日起、其餘161萬8
    800元自102年2月24日起，均至清償日止，按週年利率百分
    之五計算之利息（見本院卷第207頁、第225頁背面、第301
    頁背面），均屬合法，先此敘明。
貳、實體方面
一、甲○○主張：兩造原為夫妻關係，於101年3月27日調解離婚，
    伊願以乙○○起訴離婚日即100年9月9日為基準日，計算兩造
    之婚後剩餘財產，並依民法第1030條之1第1項本文規定，請
    求分配夫妻剩餘財產差額之二分之一。伊之婚後財產如附表
    一（下稱附表一）所示，總計1185萬5493元。乙○○之婚後剩
    餘財產除如附表二（下稱附表二）所示合計1766萬7086元外
    ，尚有附表三（下稱附表三）編號㈠不動產（下稱系爭不動
    產），以其購入價額人民幣65萬元計，折算為292萬5000元
    （匯率1：4.5，以下同），及編號㈡投資（下通稱系爭投資
    ），以扣除營業成本人民幣21萬元後之人民幣129萬元為投
    資價值，折算為580萬5000元。另伊同意扣除乙○○主張其婚
    前財產如附表二編號㈡之3所示華南商業銀行股份有限公司（
    下稱華南銀行）000000000000號帳戶（下稱華銀帳戶）存款
    33萬7856元、股票96萬6136元，合計130萬3992元（下合稱
    乙○○婚前財產）。至乙○○辯稱其有附表三編號㈢所示債務（
    下稱系爭債務）云云，然廣州京品貿易有限公司（下稱京品
    公司）應退還邱國興、高金松（下稱邱國興等二人）之投資
    款，未存放於附表二編號㈡之8所示中國工商銀行（下稱工商
    銀行）東莞市○街○○0000000000000000000號帳戶（下稱系爭
    帳戶）內，另設專戶保管，是系爭債務係京品公司之債務，
    不應列為乙○○之債務等情。
二、乙○○則以：伊之婚後剩餘財產除附表二所示外，尚應扣除系
    爭債務，及乙○○婚前財產。系爭不動產於100年12月28日始
    登記為伊所有，非屬伊之婚後財產。至系爭投資，伊僅取回
    人民幣90萬元，惟京品公司之剩餘投資款人民幣210萬元由
    伊保管，伊將京品公司之剩餘投資款，用以支付附表二編號
    ㈢之3保險費人民幣50萬元（下稱系爭保險費）、附表三編號
    ㈠之系爭不動產價金人民幣65萬元（下通稱系爭價金）、購
    買附表二編號㈣之股票人民幣19萬元（下稱系爭股款），另
    人民幣41萬元分別轉存入華銀帳戶、附表二編號㈡之1所示華
    南銀行000000000000號帳戶（下稱訟爭帳戶），不得重複列
    計為伊之婚後剩餘財產等語置辯。
三、甲○○於原審之起訴聲明為：㈠乙○○應給付甲○○713萬5461元，
    及其中500萬元自起訴狀繕本送達翌日起、其餘213萬5461元
    自102年2月24日起算，均至清償日止，按年息百分之五計算
    之利息。㈡願供擔保，請准宣告假執行。乙○○於原審之答辯
    聲明為：㈠甲○○於原審之訴駁回。㈡如受不利判決，願供擔保
    請准宣告免為假執行。本件經原審判決：乙○○應給付甲○○42
    0萬3894元，及自101年6月28日起至清償日止，按週年利率
    百分之五計算之利息，並為供擔保准、免假執行之宣告，且
    駁回甲○○其餘之訴及假執行聲請。乙○○不服原判決，提起上
    訴，聲明為：㈠原判決主文第一項、第二項關於命乙○○給付
    甲○○420萬3894元本息部分，暨該部分假執行之宣告均廢棄
    。㈡上開廢棄部分，甲○○在第一審之訴及假執行之聲請均駁
    回。甲○○則答辯聲明：上訴駁回。甲○○為附帶上訴，聲明（
    含擴張部分）為：㈠原判決關於駁回甲○○下列第㈡項之訴部分
    及其假執行之聲請均廢棄。㈡乙○○應再給付甲○○241萬4906元
    ，及其中79萬6106元自101年6月28日起、其餘161萬8800元
    自102年2月24日起，均至清償日止，按週年利率百分之五計
    算之利息。㈢願供擔保，請准宣告假執行。乙○○則答辯聲明
    ：㈠附帶上訴駁回。㈡如受不利判決，願供擔保請准宣告免為
    假執行（關於原判決駁回甲○○逾661萬8800元本息【即51萬6
    661元本息】之訴部分，未據聲明不服，業已確定）。
四、兩造不爭執之事項（見本院卷第151頁背面至第152頁、第22
    6頁，並依判決格式修正或刪減文句，或依爭點論述順序整
    理內容）：
（一）兩造於88年10月10日結婚，乙○○於100年9月9日具狀向臺
      灣士林地方法院（下稱士林地院）起訴請求離婚，兩造於
      101年3月27日在士林地院和解離婚（見原審101年度司家
      調字第528號卷【下稱家調卷】第6頁之101年度婚字第37
      號和解筆錄影本）。
（二）兩造於婚姻關係存續期間，未約定夫妻財產制，應以法定
      財產制為兩造之夫妻財產制。
（三）兩造同意以乙○○提起離婚訴訟之日，即100年9月9日為基
      準日，以計算兩造之婚後剩餘財產（含婚姻關係存續中所
      負債務）之範圍及金額。
（四）乙○○於100年9月9日提起離婚事件時，甲○○現存之婚後財
      產如附表一所示，總計1185萬5493元。
（五）乙○○於100年9月9日提起離婚事件時，如附表二所示之財
      產屬於乙○○之婚後剩餘財產，總計1766萬7086元。
（六）乙○○於101年9月9日提起離婚事件時，已購買系爭不動產
      ，系爭不動產買賣價金為人民幣65萬元。另有系爭投資等
      財產（惟乙○○爭執不應列入其婚後財產）。
（七）乙○○之婚後財產中，應扣除乙○○婚前財產（包括華銀帳戶
      存款33萬7856元【原審卷第164頁】、股票96萬6136元，
      合計130萬3992元）。
五、經本院於103年5月15日與兩造整理並協議簡化之爭點為（見
    本院卷第225頁背面，並依本院論述之先後與妥適，而調整
    其順序、內容）：
（一）系爭不動產或已支付之系爭價金（下稱訟爭價金）應否列
      入乙○○現存之婚後財產？
  １、乙○○是否於兩造婚後至100年9月9日前取得系爭不動產之所
      有權？
  ２、系爭不動產或訟爭價金，應否列入乙○○現存之婚後財產？
      金額若干？
（二）系爭投資是否應列入乙○○現存之婚後財產？
  １、乙○○抗辯：業將系爭投資存入系爭帳戶，轉為系爭保險費
      、系爭股款、系爭價金及訟爭帳戶存款，而不應重複計列
      等節，是否可採？
  ２、系爭投資應否列入乙○○現存之婚後財產？金額若干？
（三）乙○○之婚後剩餘財產，是否應扣除系爭債務？
  １、系爭債務是否為乙○○之債務？
  ２、系爭債務應否列為乙○○之婚後債務？金額若干？
（四）兩造之婚後剩餘財產金額各若干？分配比例應如何？
（五）乙○○之抵銷抗辯，是否可採？
六、茲就爭點分別論述如下：
（一）系爭不動產不應列入乙○○現存之婚後財產，惟訟爭價金應
      列入乙○○現存之婚後財產。
  １、乙○○係於100年9月9日之後，始取得系爭不動產所有權。
    ①物權依物之所在地之規定。關於以權利為標的之物權，依
      權利成立地之規定。臺灣地區與大陸地區人民關係條例第
      51條第1項、第2項分別定有明文。查系爭不動產所在地及
      移轉所有權成立地，均在大陸地區廣東省東莞市。職是，
      應依大陸地區物權法相關規定，認定上訴人於何時取得系
      爭不動產所有權，至屬明悉。
    ②不動產物權的設立、變更、轉讓和消滅，經依法登記，發
      生效力；未經登記，不發生效力；不動產物權的設立、變
      更、轉讓和消滅，依照法律規定應當登記的，自記載於不
      動產登記簿時發生效力；當事人之間訂立有關設立、變更
      、轉讓和消滅不動產物權的合同，除法律另有規定或者合
      同另有約定外，自合同成立時生效；房地產轉讓或者變更
      時，應當向縣級以上地方人民政府房產管理部門申請房產
      變更登記，並憑變更後的房屋所有權證書向同級人民政府
      土地管理部門申請土地使用權變更登記，經同級人民政府
      土地管理部門核實，由同級人民政府更換或者更改土地使
      用權證書。此觀諸中華人民共和國物權法第9條第1項、第
      14條、第15條、中華人民共和國城市房地產管理法第61條
      等規定即明。由是可知，大陸地區不動產物權之變更或轉
      讓，須經登記始生效力，並以記載於不動產登記簿時發生
      效力，且須訂立書面物權合同。
    ③乙○○係於100年4月21日向張啟軍以人民幣65萬元購買系爭
      不動產，同日並支付人民幣4萬元價金；嗣於同年5月23日
      支付價款人民幣15萬元，同年8月18日支付人民幣20萬500
      0元；張啟軍於同年5月間交付系爭不動產，乙○○亦於100
      年5月間將系爭不動產出租他人；惟張啟軍於100年11月18
      日方登記為系爭不動產所有權人，與乙○○於100年12月5日
      簽訂房地產買賣合同，乙○○於同日支付尾款價金人民幣25
      萬5000元，經東莞市房地產交易所於100年12月27日監證
      買賣交易，乙○○於100年12月28日經東莞市房地產管理局
      登記為所有權人，取得房地產權證等情，業據乙○○提出形
      式真正為甲○○所不爭執（見本院卷第152頁、第177頁正、
      背面）之收據、工商銀行網上銀行電子回單、工商銀行個
      人業務憑證簽單、房地產買賣合同、廣東省房地產權證、
      東莞市房地產交易登記證明書（均影本，見本院卷第74頁
      至第95頁），自堪認為真實。基此，系爭不動產既於100
      年12月28日始登記為乙○○所有，則乙○○應於100年12月28
      日始取得系爭不動產所有權，實堪認定。至乙○○於100年9
      月9日前即成立系爭不動產之買賣契約、支付訟爭價金、
      取得系爭不動產之使用、收益權限，均與乙○○何時取得系
      爭不動產所有權無涉，附此說明。
  ２、系爭不動產不應列入乙○○現存之婚後財產，然訟爭價金則
      應列入乙○○現存之婚後財產。承上１所述，乙○○既於100年
      12月28日始取得系爭不動產之所有權，則於100年9月9日
      前，乙○○尚非系爭不動產之所有權人，而不得將系爭不動
      產列為乙○○現存之婚後財產，至屬明確。至乙○○於100年9
      月9日前支付之訟爭價金人民幣39萬5000元（計算式：400
      00＋150000+205000＝395000），係因購買系爭不動產而支
      付予張啟軍，仍屬乙○○之積極財產，而應列入乙○○現存之
      婚後財產，堪予認定。又訟爭價金依兩造同意之匯率1比4
      .5計算（見原審卷第429頁至第430頁，下同），折合為17
      7萬7500元（計算式：395000×4.5＝0000000），併此指明
      。
（二）系爭投資其中197萬9550元部分應列入乙○○現存之婚後財
      產，其餘382萬5450元部分則不得列入乙○○現存之婚後財
      產。
  １、乙○○抗辯：業將系爭投資存入系爭帳戶，轉為系爭保險費
      、系爭股款、系爭價金及訟爭帳戶存款，而不應重複計列
      等節，於人民幣85萬0100元部分，應屬可採，其餘部分則
      非可取。
    ①當事人不得於第二審提出新攻擊或防禦方法，但對於在第
      一審已提出之攻擊或防禦方法為補充者，不在此限，此觀
      諸民事訴訟法第447條第1項第3款規定即明。乙○○於原審
      即抗辯：系爭投資不應列為伊現存之婚後財產（見原審卷
      第279頁至281頁、第363頁），兩造就此並為攻防（見原
      審卷第353頁至第354頁、第431頁）。職是，乙○○於本院
      就系爭投資是否移為系爭價金、系爭保險費等項補充提出
      攻防方法，揆諸上開規定，自應准許。
    ②審諸邱國興證稱：伊與高金松、乙○○共同投資設立京品公
      司，投資金額為人民幣300萬元，乙○○、高金松與伊分別
      出資人民幣150萬元、人民幣60萬元、人民幣90萬元，其
      中人民幣200萬元作為經營大陸比亞迪汽車銷售有限公司
      （下稱比亞迪公司）之保證金；嗣因資金不順，亦尋無適
      合之營業據點，故於100年3、4月間決定結束營業，同年4
      、5月間京品公司停止運作；此人民幣300萬元原存於京品
      公司帳戶，京品公司結束營業後，轉存至乙○○之帳戶，乙
      ○○於101年2、3月間將人民幣90萬元匯入伊在工商銀行之
      帳戶內，因高金松另欠伊錢，故伊交付高金松人民幣14萬
      元，另乙○○取回人民幣90萬元，尚餘之出資額人民幣120
      萬元原本預計扣除營成本後，再按出資比例退還各股東，
      經計算營業成本最高約人民幣42萬元，最低為人民幣32萬
      元，但乙○○認為人民幣42萬元之營業成本過低，致未完成
      清算等語（見原審卷第282頁至第286頁），核與乙○○陳稱
      ：其與邱國興等二人共同投資成立京品公司，其出資人民
      幣150萬元，邱國興等二人共出資人民幣150萬元。嗣京品
      公司結束營業，上開人民幣300萬元出資額悉數轉存系爭
      帳戶，其領回人民幣90萬元，另於101年2月17日匯還邱國
      興等二人共人民幣90萬元等情（見原審卷第279頁至第281
      頁）相合，應堪採信。
    ③乙○○與邱國興等二人於98年間出資人民幣300萬元設立京品
      公司，其中人民幣100萬元為京品公司登記資本額，另人
      民幣200萬元為經營比亞迪公司經銷商繳付保證金；京品
      公司於100年3、4月間結束營業，其中人民幣84萬4030元
      於100年4月11日匯入系爭帳戶內，比亞迪公司另於100年6
      月8日返還人民幣200萬元，並於100年6月9日至23日分十
      筆匯入系爭帳戶共人民幣199萬9790元，連同系爭帳戶原
      有存款，系爭帳戶約有人民幣285萬元存款等情，有乙○○
      提出形式真正為甲○○所不爭執（見本院卷第177頁）之工
      商銀行轉帳單、中國銀行深圳市分行境內匯款申請書、中
      國銀行新線存款歷史交易明細清單、支付報文查詢、中國
      銀行存摺明細、中國銀行新線存款歷史交易明細清單（原
      帳號為0000000－0000－000000－0號、0000000000000000000
      號，新帳號為000000000000）附卷可佐（均影本，分見本
      院卷第23頁、第126頁至第137頁、第165頁至第166頁、第
      170頁）。據此，京品公司先後於100年4月11日、100年6
      月9日至6月23日匯入系爭帳戶之人民幣284萬3820元，包
      含乙○○應得之人民幣129萬元、邱國興等二人應得之人民
      幣129萬元，應可確定。
    ④由乙○○提出形式真正為甲○○所不爭執（見本院卷第152頁、
      第177頁正、背面）之工商銀行網上銀行電子回單、收據
      、工商銀行個人業務憑證簽單（均影本，見本院卷第74頁
      至第75頁、第138頁至第139頁），堪認乙○○先後於100年5
      月23日由系爭帳戶支付人民幣15萬元；於同年8月18日由
      系爭帳戶支付人民幣20萬元。申言之，由本院卷第74頁至
      第75頁之工商銀行網上銀行電子回單及收據觀之，可見乙
      ○○係以系爭帳戶存款給付系爭價金人民幣15萬元予張啟軍
      ；依本院卷第138頁之工商銀行個人業務憑證簽單、第139
      頁之收據比對可知，乙○○係於100年8月18日自系爭帳戶提
      領而給付人民幣20萬元予張啟軍，而為系爭價金之部分給
      付。至乙○○抗辯：100年4月21日給付之人民幣4萬元現金
      ，100年8月18日給付之現金人民幣5000元為代墊房屋仲介
      費等事實（見本院卷第268頁至第269頁），為甲○○所否認
      （見本院卷第302頁），未據乙○○舉證以實其說，自難憑
      採。準此，以系爭帳戶存款支付系爭價金應為人民幣35萬
      元（計算式：150000＋200000＝350000），至乙○○抗辯系爭
      價金人民幣4萬5000元部分（計算式：40000＋5000＝45000
      ），亦為系爭帳戶提領，則非可採。另乙○○謂：於100年1
      2月5日由系爭帳戶提領、支付人民幣共25萬5000元為系爭
      價金云云，已在基準日（100年9月9日）之後，不論是否
      屬實，均無審酌必要，附此指明。
    ⑤觀諸工商銀行100年8月20日個人業務憑證（填單）（見本
      院卷第140頁）、個人業務憑證（填單）轉帳（見本院卷
      第141頁）、個人客戶業務申請書（見本院卷第142頁至第
      143頁）、個人業務憑證（簽單）（見本院卷第144頁）、
      明細信息打印（見本院卷第145頁）、銀行代理保險投保
      書（見本院卷第146頁至第147頁）、保險費統一收據（見
      本院卷第148頁）等情以察，可見上訴人於100年8月26日
      支付之系爭保險費人民幣50萬元，其來源係由系爭帳戶於
      100年8月20日轉帳匯款人民幣90萬0100元至工商銀行0000
      000000000000000帳戶（下稱訴爭帳戶）。以故，該人民
      幣50萬元為系爭帳戶存款之一部，足證乙○○確以系爭投資
      支付系爭保險費，堪予確定。乙○○另以：訴爭帳戶剩餘之
      40萬元於100年8月20日領出，而於同月28日存回至系爭帳
      戶云云（見本院卷第227頁背面、第278頁），固據乙○○提
      出工商銀行個人業務憑證（簽單）為憑（見本院卷第144
      頁），然該憑證（簽單）僅能證明領出之事實，惟回存至
      系爭帳戶部分之事實則為甲○○所否認（見本院卷第302頁
      ），乙○○未能舉證以實其說。職是，關於乙○○以系爭帳戶
      支付系爭保險費應以50萬0100元計算，應可確定。
    ⑥乙○○所稱：約於100年6月13日自系爭帳戶，提領人民幣5萬
      元，透過大陸地下匯兌業者，從大陸匯回臺灣，再於100
      年6月15日轉帳22萬元至華銀帳戶部分等情（見本院卷第2
      67頁至第268頁，並參本院卷第226頁背面），固據乙○○提
      出華銀帳戶存摺紀錄影本（見原審卷第397頁）為憑。乙○
      ○自系爭帳戶提領人民幣5萬元、將之匯回臺灣、再轉帳為
      22萬元之來源等事實，為甲○○所否認（見本院卷第295頁
      、第302頁），乙○○未舉證以實其說（參本院卷第287頁至
      第288頁、第298頁），尚難採信。另關於乙○○所稱：約於
      100年6月10日自系爭帳戶提領約人民幣55萬元，匯至臺灣
      約折合249萬元，連同乙○○其他金錢50萬元共299萬元，於
      同月12日轉存於華南銀行定存，至同年8月11日定存解約
      轉帳存入訟爭帳戶，再於同日自訟爭帳戶轉帳64萬元至華
      銀帳戶，為購買附表二編號㈣之2、11之光寶科、晨星股票
      之股款，餘額即訟爭帳戶之存款餘額等節（見本院卷第26
      8頁，並參本院卷第226頁背面），乙○○雖提出訟爭帳戶存
      摺紀錄影本（見原審卷第399頁、本院卷第282頁）、華銀
      帳戶存摺紀錄影本（見原審卷第398頁）為證。惟甲○○爭
      執系爭帳戶有提領、轉匯至華南銀行等事實（見本院卷第
      295頁、第302頁背面），乙○○未舉證以實其說（參本院卷
      第287頁至第288頁、第298頁、第302頁背面），亦非可取
      。據此，乙○○抗辯：乙○○於100年6月間從系爭帳戶陸續提
      款人民幣60萬元中之19萬元為系爭股款，另人民幣41萬元
      分別轉存入華銀帳戶、訟爭帳戶云云，應不足採。
    ⑦甲○○既不爭執上證1至上證18等書證之形式真正，則上開書
      證足證明乙○○確於100年4月11日、同年6月9日至6月23日
      匯入系爭帳戶共人民幣284萬3820元，並分別於同年5月23
      日、8月18日合計匯出支付系爭價金人民幣35萬元，並於
      同年8月20日匯出人民幣90萬0100元，以其中人民幣50萬
      元支付系爭保險費。又上證2、3、4、11、15等業務憑證
      （簽單或憑單）之銀行印文，皆與甲○○於原審提出業務憑
      證（簽單）格式，及銀行印章型式相同（見原審卷第209
      頁），益證系爭投資款轉入系爭帳戶，系爭帳戶存款又匯
      出為系爭價金、系爭保險費合計人民幣85萬0100元（計算
      式：350000＋500100＝850100），應可採信。乙○○另以：系
      爭帳戶存入人民幣284萬3820元後，連同原有存款，陸續
      匯出為系爭價金、系爭保險費、系爭股款及存入為訟爭帳
      戶存款，再加計零星支出人民幣10萬元、人民幣12萬元，
      金額與系爭帳戶餘額相當云云（見本院卷第184頁至第187
      頁）。惟所謂零星支出人民幣10萬元、人民幣12萬元等事
      實，為甲○○所否認（見本院卷第302頁背面），未據乙○○
      舉證以實其說（見本院卷第302頁背面），尚難採信，附
      此說明。
    ⑧甲○○雖稱：乙○○於原審曾提出系爭帳戶特定日期之交易明
      細，顯就系爭帳戶於100年3月1日起至101年2月17日期間
      交易明細資料蓄意隱匿，無法證明京品公司之資金199萬9
      790元匯入系爭帳戶，亦無從證明系爭帳戶匯出支付系爭
      價金、系爭保險費或系爭股款云云。惟查，乙○○於原審10
      2年2月25日言詞辯論程序，提出系爭帳戶100年9月9日明
      細信息打印，及101年2月17日歷史明細清單；前者乃原審
      於102年1月14日要求陳報系爭帳戶於100年9月9日存款餘
      額及證明之明細資料（見原審卷第158頁）；後者乃乙○○
      為證明民事答辯㈡狀第四項所述邱國興等二人投資款返還
      情事（見原審卷第161頁、第188頁、第230頁），要非刻
      意提出特定日期之系爭帳戶交易明細資料。甲○○以此指摘
      乙○○蓄意隱匿系爭帳戶交易資料，尚非可採。況甲○○於原
      審審理期間，未聲請命乙○○提出系爭帳戶自100年3月1日
      起至101年2月17日期間交易明細資料，原審復未要求乙○○
      須提出上開期間完整連續之交易明細資料。參以系爭帳戶
      交易明細資料係向大陸地區銀行申請，始可獲取等情以考
      ，難認乙○○有刻意隱瞞系爭帳戶交易明細資料情事，併此
      指明。
  ２、系爭投資其中197萬9550元部分應列入乙○○現存之婚後財產
      ，其餘382萬5450元部分則不得列入。
    ①就系爭投資人民幣150萬元部分，兩造同意扣除乙○○應分擔
      之營業成本人民幣21萬元後，以人民幣129萬元作為其投
      資之價值（見原審卷第431頁），依兩造同意之匯率1比4.
      5計算（見原審卷第97頁），折合為580萬5000元（計算式
      ：0000000×4.5＝0000000）。
    ②承上１所述，系爭投資轉入系爭帳戶後，復匯出人民幣85萬
      0100元為系爭價金（即上（一）之２所示訟爭價金其中之
      人民幣35萬元）、系爭保險費（如附表二編號㈢之3所示）
      。職是，系爭投資人民幣85萬0100元部分，即折合為382
      萬5450元（計算式：850100×4.5＝0000000），不得列入乙
      ○○現存之婚後財產，以免與系爭價金、系爭保險費重複計
      列。其餘系爭投資人民幣43萬9900元部分（計算式：0000
      000－000000＝439900），即折合為197萬9550元（計算式：
      439900×4.5＝0000000），則應列入乙○○現存之婚後財產。
（三）乙○○之婚後財產，應扣除系爭債務。
  １、系爭債務為乙○○之債務。
    ①甲○○係以：依上證1匯款單（見本院卷第23頁）所示，京品
      公司曾自公司帳戶中匯款人民幣84萬4030元至系爭帳戶內
      ，足見京品公司有設立銀行帳戶，但乙○○未提供京品公司
      之銀行帳戶明細資料供查對，無從證明京品公司之投資款
      已全數匯入乙○○之帳戶。況京品公司應返還邱國興等二人
      投資款之債務，係京品公司之債務，非乙○○個人債務云云
      。
    ②審諸邱國興結稱：「…我及高金松、乙○○一起投資比亞迪公
      司的廣州經銷商，我們成立廣州京品貿易公司…第一筆繳
      了200萬元人民幣保證金…一開始我們預估資金是500萬元
      人民幣，實質上只進來300萬元，我與高金松是佔50％，目
      前退回90萬元給我們二人，公司尚有120萬元人民幣未清
      算」「（乙○○出資）150萬元」「我是30％，金額是90萬元
      人民幣，高金松是20％，金額60萬人民幣」「2012年的2 
      、3月間，他（指乙○○）是直接匯人民幣90萬元到我大陸
      個人的中國工商銀行帳戶內」「公司的帳戶有300萬元，
      退給股東180萬元之後（我們90萬元，乙○○90萬元），所
      以還有120萬元放在公司裡，扣除營業成本後，餘額再按
      出資比例退還股東，因為清冊有爭議，所以一直在處理中
      」「（公司投資資本）原本是放在公司帳戶，後來公司結
      束後就轉到乙○○帳戶內，金額我不清楚」等語（見原審卷
      第282頁至第283頁、第285頁）以觀，可知京品公司三名
      股東同意京品公司營業結束後，京品公司股金由乙○○保管
      ，故退還邱國興等二人之出資，係屬乙○○之債務，應可採
      取。
    ③乙○○與邱國興等二人投資京品公司之出資額為人民幣300萬
      元，於京品公司結束營運後，京品公司之資金即轉存至系
      爭帳戶，業經認定如上（二）之１②、③、⑦所述。是則，邱
      國興等二人得要求乙○○清算並返還應得之京品公司出資額
      ，且乙○○於在101年2月17日返還邱國興等二人人民幣90萬
      元，已在乙○○訴請離婚之後，則乙○○主張其於100年9月9
      日時尚有系爭債務，應屬可採。
  ２、系爭債務應列入乙○○之婚後消極財產，金額為580萬5000元
      。
    ①乙○○與邱國興等二人就應返還之京品公司出資額，究應扣
      除若干之營業成本尚有爭議，經計算營業成本介於人民幣
      32萬元至人民幣42萬元之間等情，業經邱國興證述在卷（
      見原審卷第285頁）。嗣兩造同意乙○○應分擔之營業成本
      以人民幣21萬元計算（見原審卷第431頁），即應扣除之
      營業成本以人民幣42萬元計算，乙○○出資比例為50％，故
      扣除人民幣21萬元。據此計算，邱國興等二人出資比例為
      50％，應共同分擔之營業成本亦為人民幣21萬元，則乙○○
      應返還邱興國等二人之出資額為人民幣129萬元（計算式
      ：150－21＝129），可以確定。
    ②乙○○於100年9月9日應返還邱國興等二人之京品公司出資應
      為人民幣129萬元，除於101年2月17日自系爭帳戶支付人
      民幣90萬元予邱國興等二人外，尚應給付人民幣39萬元。
      乃甲○○謂僅人民幣39萬元列入計算，應未慮及上開人民幣
      90萬元係於100年9月9日之後始支付所致，自非可採。又
      系爭債務應列入乙○○之婚後消極財產，依兩造同意之匯率
      1比4.5計算（見原審卷第430頁），折合為580萬5000元（
      計算式：0000000×4.5＝0000000），堪予認定。
（四）甲○○得請求乙○○給付之剩餘財產差額為122萬9826元本息
      。逾此部分，則屬無據。
  １、夫妻未以契約訂立夫妻財產制者，除本法另有規定外，以
      法定財產制，為其夫妻財產制。民法第1005條定有明文。
      又91年6月26日修正公布之民法第1017條規定：夫或妻之
      財產分為婚前財產與婚後財產，由夫妻各自所有。不能證
      明為婚前或婚後財產者，推定為婚後財產；不能證明為夫
      或妻所有之財產，推定為夫妻共有。夫或妻婚前財產，於
      婚姻關係存續中所生之孳息，視為婚後財產。夫妻以契約
      訂立夫妻財產制後，於婚姻關係存續中改用法定財產制者
      ，其改用前之財產視為婚前財產。同日修正公布之民法親
      屬編施行法第6條之2則規定：中華民國九十一年民法親屬
      編修正前適用聯合財產制之夫妻，其特有財產或結婚時之
      原有財產，於修正施行後視為夫或妻之婚前財產；婚姻關
      係存續中取得之原有財產，於修正施行後視為夫或妻之婚
      後財產。查兩造於91年6月26日民法親屬編修正公布前並
      未約定夫妻財產制，此為兩造所不爭執（見上四之（二）
      所載），應以法定財產制為夫妻財產制，即係以聯合財產
      制為夫妻財產制。而在上開夫妻財產制條文修正後，兩造
      則依上述新制為其法定夫妻財產制，故有關兩造夫妻財產
      制之相關規定，均應適用修正後條文，至為明確。
  ２、法定財產關係消滅時，夫或妻現存之婚後財產，扣除婚姻
      關係存續中所負債務後，如有剩餘，其雙方剩餘財產之差
      額，應平均分配。民法第1030條之1第1項本文復有明定。
      而剩餘財產分配制度，在於夫妻於婚姻關係存續中，其財
      產之增加，係夫妻共同努力、貢獻之結果，故賦予夫妻因
      協力所得剩餘財產平均分配之權利。惟夫妻一旦提起離婚
      之訴，其婚姻基礎既已動搖，自難期待一方對於他方財產
      之增加再事協力貢獻，是夫妻於離婚訴訟合併或以反訴請
      求分配剩餘財產時，其財產範圍及其價值之計算，以提起
      離婚訴訟時為準。經查，甲○○雖於101年5月25日請求剩餘
      財產分配，惟應以乙○○提起離婚訴訟之日，即100年9月9
      日為基準，以計算兩造之婚後財產（含婚姻關係存續中所
      負債務）之範圍及金額（並參上四之（三）所述），可以
      確定。
  ３、承上四之（四）、（五）及上（一）、（二）、（三）所
      載，甲○○於兩造婚姻關係存續中取得而現存之婚後財產為
      1185萬5493元（計算式：00000000＋72304＋136758＋266431
      ＝00000000），又無負債，故其剩餘財產為1185萬5493元
      。乙○○於兩造婚姻關係存續中取得而現存之婚後財產，附
      表二部分應扣除乙○○婚前財產130萬3992元，再加計訟爭
      價金177萬7500元、系爭投資197萬9550元，而為2513萬39
      69元（計算式：00000000＋0000000＋0000000＋0000000＋000
      000－0000000＋0000000＋0000000＝00000000），扣除婚姻關
      係存續中所負債務1081萬8825元（計算式：330000＋00000
      00＋0000000＝00000000），其剩餘財產為1431萬5144元（
      計算式：00000000－00000000＝00000000）。是則，兩造夫
      妻剩餘財產差額為245萬9651元（計算式：00000000－0000
      0000＝0000000），而甲○○之剩餘財產較乙○○為少，即得向
      乙○○請求剩餘財產分配之差額。從而，甲○○依民法第1030
      條之1第1項本文規定，請求乙○○給付兩造剩餘財產差額之
      二分之一即122萬9826元（0000000÷2＝0000000，元以下四
      捨五入），及自起訴狀繕本送達乙○○之翌日即101年6月28
      日起（乙○○係於101年6月27日收受起訴狀繕本，見原審卷
      第7頁之乙○○簽收註記）至清償日止，按週年利率百分之
      五計算之利息，為有理由。逾此部分，則屬無據。
（五）乙○○之抵銷抗辯，均不足採。
  １、無法律上之原因而受利益，致他人受損害者，應返還其利
      益。雖有法律上之原因，而其後已不存在者，亦同。民法
      第179條定有明文。而不當得利依其類型可區分為給付型
      之不當得利與非給付型不當得利，前者係基於受損人有目
      的及有意識之給付而發生之不當得利，應由受損人就無法
      律上原因之要件，負舉證責任。查乙○○主張抵銷抗辯債權
      之請求權基礎，係依民法第179條規定（見本院卷第301頁
      背面），當應由乙○○就無法律上原因為給付之事實，負舉
      證之責。
  ２、家庭生活費用，除法律或契約另有約定外，由夫妻各依其
      經濟能力、家事勞動或其他情事分擔之。夫妻互負扶養之
      義務，其負扶養義務之順序與直系血親卑親屬同，其受扶
      養權利之順序與直系血親尊親屬同。父母對於未成年之子
      女，有保護及教養之權利義務。扶養之程度，應按受扶養
      權利者之需要，與負扶養義務者之經濟能力及身分定之。
      負扶養義務者有數人而其親等同一時，應各依其經濟能力
      ，分擔義務。民法第1003條之1第1項、第1116條之1、第1
      084條第2項、第1119條、第1115條第3項分別定有明文。
  ３、乙○○主張：被上訴人應返還94至99年度退稅款項合計42萬9
      769元、租金及押金收入6萬元、大樓管理費32萬1264元、
      家庭生活費及子女扶養費434萬5322元云云（見本院卷第2
      30頁）。惟查，審諸甲○○主張其自94年間起，即未外出工
      作等語；乙○○則稱：甲○○婚後正職的上班時間只有一年多
      ，因為伊較晚婚，甲○○說準備生小孩，工作壓力太大，就
      把工作辭掉等詞（見本院卷第302頁）觀之，不論甲○○係
      自89年間或94年間未外出工作，兩造對於家庭生活費用、
      子女扶養費用等由乙○○支付，並無異詞（見原審卷第78頁
      、本院卷第293頁）。職是，甲○○主張：伊未外出工作之
      後，即在家全職操持家務、照顧未成年子女，而由乙○○支
      付家庭生活費用，提供扶養甲○○及未成年子女之經濟來源
      等節（見本院卷第293頁至第294頁），應屬可取，足徵甲
      ○○已就受有上開利益之法律上原因為充分說明，堪予確定
      。又甲○○於兩造離婚前半年即遷離附表一之㈠所示房屋，
      故由乙○○單獨使用該房屋等事實，亦為兩造所無異詞（見
      原審卷第431頁）。且兩造間仍有未成年子女扶養分擔問
      題，故於兩造離婚後至102年5月間上開房屋之管理費，甲
      ○○為非無法律上原因之陳述，應屬可取，至為明灼。
  ４、乙○○未舉證證明甲○○受有上開利益為無法律上原因之事實
      ，揆諸上１之規定及說明意旨，乙○○主張以上開不當得利
      債權為抵銷抗辯，為無理由，至為明悉。
七、綜上所述，甲○○本於民法第1030條之1第1項本文規定，請求
    乙○○給付661萬8800元本息，於122萬9826元及自101年6月28
    日起至清償日止，按週年利率百分之五計算之利息，為有理
    由，應予准許。逾此所為請求，為無理由，應予駁回。甲○○
    敗訴部分，其假執行之聲請（超過122萬9826元本息部分，
    即命乙○○給付297萬4068元本息部分），失所附麗，應併予
    駁回。原審就超過上開應准許部分，為乙○○敗訴之判決，並
    為假執行之宣告，自有未洽。乙○○上訴意旨就此部分指摘原
    判決不當，求予廢棄改判，為有理由。至於上開應准許部分
    ，原審判命乙○○給付，並為假執行之宣告；另駁回甲○○241
    萬4906元本息之訴及其假執行之聲請，均無違誤，乙○○之上
    訴、甲○○之附帶上訴意旨，仍執陳詞，分別指摘原判決上開
    部分不當，求予廢棄，為無理由，應分別駁回其上訴、附帶
    上訴。
八、本件事證已臻明確，至於未論述之爭點；兩造其餘之攻擊或
    防禦方法；未經援用之證據，經本院斟酌後，認為均不足以
    影響本判決之結果，自無一一詳予論駁之必要，併此敘明。
九、據上論結，本件乙○○之上訴為一部有理由，一部無理由，甲
    ○○之附帶上訴為無理由，依家事事件法第51條、民事訴訟法
    第450條、第449條第1項、第79條、第78條，判決如主文。
中    華    民    國  103    年    7    月     1      日
                  家事法庭
                      審判長法　官  李錦美
                            法　官　張松鈞
                            法　官　鍾任賜
正本係照原本作成。
乙○○不得上訴。
甲○○如不服本判決，應於收受送達後20日內向本院提出上訴書
狀，其未表明上訴理由者，應於提出上訴後20日內向本院補提理
由書狀（均須按他造當事人之人數附繕本）上訴時應提出委任律
師或具有律師資格之人之委任狀；委任有律師資格者，另應附具
律師資格證書及釋明委任人與受任人有民事訴訟法第466條之1第
1項但書或第2項（詳附註）所定關係之釋明文書影本，如委任律
師提起上訴者，應一併繳納上訴審裁判費。
中    華    民    國  103    年    7    月     1      日

                            書記官  吳金來
附註：
民事訴訟法第466條之1（第1項、第2項）：
對於第二審判決上訴，上訴人應委任律師為訴訟代理人。但上訴
人或其他法定代理人具有律師資格者，不在此限。
上訴人之配偶、三親等內之血親、二親等內之姻親，或上訴人為
法人、中央或地方機關時，其所屬專任人員具有律師資格並經法
院認為適當者，亦得為第三審訴訟代理人。
附表一：甲○○現存之婚後財產

編號 名稱  價值  1 臺北市○○區○○路0段00巷0弄00號4樓房地：臺北市○○區○○段○○段0000○號建物（權利範圍2分之1）、臺北市○○區○○段○○段000地號土地（權利範圍20,000分之703）  11,380,000元  1 中華郵政000000-0帳號  172元  2 國泰世華商業銀行北新分行000000000000帳號  30,428元  3 臺北富邦商業銀行西湖分行000000000000帳號  37,763元  4 日盛國際商業銀行新店分行  3,941元  1 國泰人壽保險股份有限公司鍾愛終身保險（保單號碼：0000000000）  136,758元   100年9月9日每股收盤價   1 日月光166股 26.95元 4,474元  2 鴻海精密3,399股 72.7元 247,107元  3 鴻準135股 110元 14,850元 總計：11,855,493元    


附表二：乙○○之婚後剩餘財產

編號 名稱  價值  1 臺北市○○區○○路0段00巷0弄00號4樓房地：臺北市○○區○○段○○段0000○號建物（權利範圍2分之1）、臺北市○○區○○段○○段000 地號土地（權利範圍20,000分之703）  11,380,000元  1 華南商業銀行000000000000帳號  1,837,411元  2 華南商業銀行000000000000帳號  16元  3 華南商業銀行000000000000帳號  43,890元  4 中華郵政000000-0帳號  652元  5 彰化銀行建成分行  1,883元  6 彰化銀行西松分行  159,854元  7 國泰世華商業銀行000000000000帳號  76,604元  8 工商銀行東莞市厚街支行000000000000000000  3,307,266元（即人民幣734,947.94元）  1 富邦人壽保險安泰分紅終身壽險（保單號碼Z000 000000-00）  197,494元  2 國泰人壽新鍾情終身終身保險（保單號碼000000 0000）  19,612元  3 大陸地區陽光人壽保險股份有限公司陽光人壽陽光普照兩全保險D款  2,245,275元   100年9月9日每股收盤價   1 利華5,000股 8.84元 44,200元  2 光寶科22,378股 31.25元 699,313元  3 台達電161股 79元 12,719元  4 鴻海精密9,856股 72.7元 716,531元  5 國巨23,959股 9元 215,631元  6 華碩電腦1,220股 248元 302,560元  7 中華航空5,000股 14.95元 74,750元  8 國泰金2,100股 37元 77,700元  9 開發金4,227股 9.61元 40,621元  10 奇美電4,878股 12.75元 62,195元  11 Ｆ-晨星6,201股 159元 985,959元  12 和碩1,614股 26.75元 43,175元  1 經貿5,000單位（每單位淨值22.92元）  114,600元  2 全球通訊5,000單位（每單位淨值4.20元）  21,000元  1 互助會款  330,000元  2 國泰世華商業銀行房屋貸款  4,683,825元 總計：17,667,086元    


附表三：乙○○其餘財產

編號 名稱 ㈠不動產 中國大陸廣東省東莞市厚街鎮匯景豪庭A棟（匯駿閣）2102 ㈡投資 對京品公司之出資人民幣150萬元（出資比例2分之1） ㈢債務 應返還邱國興、高金松對京品公司之出資人民幣129萬元。